【裁判字號】    96,勞訴,38
【裁判日期】    970331
【裁判案由】    給付薪資
【裁判全文】
臺灣高雄地方法院民事判決              96年度勞訴字第38號
原      告  甲○○
訴訟代理人  楊櫻花   律師
被      告  光盛營造股份有限公司
法定代理人  乙○○
訴訟代理人  許再定律師
上列當事人間請求給付薪資事件，經本院於民國97年3月18日言
詞辯論終結，判決如下：
    主      文
被告應給付原告新台幣壹拾壹萬玖仟參佰肆拾陸元及自民國九十
六年五月二十五日起至清償日止按週年利率百分之五計算之利息
。
原告其餘之訴駁回。
訴訟費用由被告負擔二十五分之三，餘由原告負擔。
本判決關於原告勝訴部分得假執行。但被告如以新台幣壹拾壹萬
玖仟參佰肆拾陸元為原告供擔保後免為假執行。
原告其餘假執行之聲請駁回。
    事實及理由
一、本件原告起訴主張伊自民國81年3 月2 日起受僱於被告擔任
    助理工程師之工作，於83年升任工地主任，94年7 月1 日擔
    任課長職務，並領月薪新台幣（下同）56,000元。嗣被告負
    責人於95年10月間以伊就「加昌金之璽」建案監工不力為由
    ，要求伊簽離職書離職，伊認並無疏夫遂不同意，約3 日後
    被告負責人復要求伊擔任伊司機乙職，月薪降為35000 元，
    伊亦不同意仍繼續擔任原課長工作，至95年11月間，被告內
    部簽呈將伊降為一般工程師，伊於12月5 日領薪時只領得46
    ,000 元 而遭片面降薪10,000元，伊即找副總經理抗議惟未
    果，嗣被告於同年12月26日更片面發布人事調派令，將伊自
    27日起調派至台北天母工地擔任品管工程師，伊即對此表示
    不同意，並於翌日即至高雄市政府勞工局申請協調，詎被告
    於96年1 月2 日即告知不去就不用來上班而逕將伊解僱，伊
    於同月3 日回公司辨理交接，被告亦於該日即將伊之勞工保
    險退保，伊遭被告解僱後即於翌日寄發存證信函予被告表示
    不同意其片面降薪、降職及調職，並以被告所為已違反勞動
    基準法第14條第5 款、第6 款之規定而為終止兩造勞動契約
    之意思表示，被告依法自應給付伊1 個月之預告工資56,000
    元、14年又10個月之資遣費830,666 元、2 個月之短發薪資
    20,000元及任職期間83日之特休假未休換算之工資154,878
    元，為此爰依勞動基準法之規定聲明求為判決被告應給付90
    0,000 元及自起訴狀繕本送達之翌日即96年5 月25日起至清
    償日止按年息5 ％計算之利息，並願供擔保請准為假執行之
    宣告。
二、被告則以原告自95年9 月起本即派駐於台北市工地擔任品管
    工程師，嗣因原告於93年10月起擔任「加昌金之璽」建案工
    地主任職務期間所負責之該案生有各項瑕疵，伊乃於95年10
    、11月間召原告暫時返檢討廠商請款事宜及房屋瑕疵維修處
    理以避免損害持續擴大，而此召回並未改變原告本應在台北
    地下道任職之任務，嗣原告竟藉故堅拒返回台北履職，致伊
    遭上包中鼎工程股份有限公司（下稱中鼎公司）主張違約而
    受罰，而伊一再催促原告返回台北任職，且因各工程師自均
    已派駐在各工作地點執行職務而無人可派往台北，伊不得以
    才對原告發出人事調派令要求其前往履職，惟原告明知此情
    仍拒不前往，經發函限期催告仍拒不為之，造成伊在中鼎公
    司之工程上信譽遭受嚴重傷害，因原告所為已違反勞動基準
    法第12條第1 項第4 款、第6 款及伊所訂人事管理規則第14
    條第1 項第2 款、第5 款之規定，故伊只得終止兩造之勞動
    契約，而原告於95年9 月在台北工地任職時因有課長主管加
    給2,000 元、外地津貼4,500 元、職務加級8,000 元，因此
    每月薪資為60,500元，惟原告所負責監工之「加昌金之璽」
    建案乃因疏忽職守未能善盡監工責任，致該建案之房屋多有
    瑕疵，伊因修繕該建案之瑕疵已支付1,242,677 元，且因此
    逾期交屋而損害公司信譽，其情節非常重大，伊因據人事管
    理規則第14條第1 項第5 款規定免除其課長之主管職務，並
    據此計算其應得薪資，伊並無任意將之降調、片面降薪之情
    事，原告主張伊業違反勞動基準法之上開規定終止勞動契約
    而得請求給付資遣費、短付薪資等自為無據，另原告主張特
    休假未休完部分原已不可考，故原告就此應負舉證責任，且
    原告在職期間均未提出申請，該未休之部分顯然原告已經自
    動放棄，縱未放棄，由於伊每年已經以年終獎金慰勞並補足
    員工未休之特別假，原告亦從未提出異議，其自不得再行請
    求，原告請求均為無理由等語為辯，並聲明求為判決駁回上
    訴人之訴及假執行之聲請，如受不利之判決，且願供擔保請
    准免為假執行之宣告。
三、兩造不爭執之事項：
  (一)、原告於81年3 月2 日起受僱於被告，並於94年7 月1 日晉
      升為工務部採購兼內業課長，嗣被告於95年12月26日發布
      調派令而自95年12月27日起將原告調派至台北天母工地擔
      任品管工程師，原告於翌日即向高雄市政府勞工局申請勞
      資爭議協調，並於96年1 月4 日寄發內載「被告已違反勞
      基法第14條第5 、6 款法令，本人訴請被告立即給付所有
      本人一切應有法律權益」等語之存證信函予被告，被告則
      於96年1 月5 日寄發存證信函催告原告於3 日內前往工地
      報到，否則即依勞基法及公司人事管理規則相關規定辦理
      ，嗣則於96年1 月16日再寄發存證信函以原告任「加昌金
      之璽」建案工地主任時未盡監工之責致建案房屋多所瑕疵
      情節嚴重，且拒派令報到而主張依勞基法第12條第1 項第
      4 、6 款及公司人事管理規則第14條第1 項第2 、5 款規
      定終止勞動契約。
  (二)、原告於95年12月28日申請勞資爭議協調時，乃主張給付資
      遣費及預告工資，並返還預扣工資10,000元，該協調不成
      立後，原告再於96年1 月9 日以被告未經協商逕自降薪10
      ,000 元 、不同意北上支援為由而向高雄市政府申請勞資
      爭議調解，並於96年2 月7 日主張計算資遣費。
  (三)、原告於93年10月間起經派任為被告「加昌金之璽」建案之
      工地主任，完工後因該案客戶抗議、申訴瑕疵，被告乃簽
      免原告課長之職銜，並將之調任為工務部助理工程師。
  (四)、原告於95年9 月1 日即經被告調任台北擔任「第8 期分管
      網工程第4 標」案工地之品管工程師，且經業主台北市政
      府工務局衛生下水道工程處同意查考，嗣被告於10月至11
      月間因「加昌金之璽」建案爭議而將原告召回高雄處理，
      而該案承包商中鼎公司於96年1 月2 日乃發函予被告指稱
      原告於95年12月25日至12月29日均未至工地執行品管作業
      而已違工程契約第18條規定應辦理違約扣款120,391 元，
      並限被告於1月5日前申覆。
  (五)、被告於96年1 月3 日即將原告辦理退保，復於96年1 月9
      日辦理加保，再於96年1 月18日辦理退保。
四、本院就兩造必要之爭點所為之判斷：
  (一)、原告就「加昌金之璽」建案是否業善盡其任工地主任期間
      之監工責任？
    (1)、查被告所有「加昌金之璽」建案於完工交屋後，自94年
        8 月30日起至96年2 月12日止乃陸續經檢視及承購戶吳
        麗真、林淑芬、史為華、陳純妃、莊為武、朱金鈴、朱
        金蓮、曲興華、林李琴聲、謝芳廷等人反應該批房屋有
        「A1戶：2F上3F樓梯接縫處滲水嚴重、3F及4F前後房間
        滲水嚴重、3F樓梯間樑柱凹凸不平；A2戶：3F房間窗台
        下漏水；B1戶：1F上2F樓梯未粉刷、4F前窗左右角下方
        滲水；B3戶：5F後露台油漆起泡、3F前臥窗角滲水、4F
        前後臥室滲水、5F樓梯間牆面滲水；B7戶：1F上2F樓梯
        右上方滲水；B6戶：3F樓梯間凹凸不平、1F牆壁不平、
        2F~3F 右側牆壁不平、3F臥室門旁牆壁不平；B8戶：3F
        樓梯間凹凸不平；B9戶：2F陽台、浴廁天花板有釘痕、
        3F後臥室窗 (面對)左 下角凹凸不平、2F陽台牆壁漏水
        、1F上2F樓梯右上方滲水；B11 戶：2F~4F 樓梯間牆壁
        凹凸不平、4F前房間樑下漏水；B12 戶：4F後窗角落滲
        水、浴廁天花板有釘痕；B15 戶：4F樓梯間凹凸不平、
        4F上5F右側中間滲水、4F前窗角滲水、4F牆面滲水 (開
        關箱)、5F 樓梯牆面滲水；B16 戶：3F.4F 樓梯間樑柱
        凹凸不平、3~4F後房間室內積水、4F前窗左上角、樑柱
        處漏水；B17 戶：2F客廳天花板滲水、4F前房間、樑下
        及窗下滲水；B18 戶：梯間牆壁不平；B19 戶：4F天花
        板. 走道上方. 樑柱旁滲水、4F樓梯間右側上方滲水、
        3F後房間窗下裂痕到底、頂樓女兒牆漏水、4F後房間及
        2F客廳及3F漏水；B20 戶：4F前窗龜裂延伸至外牆、1~
        4F樓梯牆壁有滲水，疑似4F浴室漏水造成、3~5F前後窗
        漏水、2F前窗漏水；B21 戶：2F浴廁天花板有釘痕、3~
        4F後窗漏水；B22 戶：3~4F後窗漏水；B23 戶：2F客廳
        屋頂有水泡出現、2F牆壁凹凸不平；B26 戶：各樓層廁
        所天花板有鐵釘生鏽；B27 戶：2F前窗鋁窗下嚴重進水
        ；B28 戶：2F客廳天花板滲水；B2 9戶：3F樓梯間牆壁
        凹凸不平、頂樓樓梯壁裂痕、凹凸不平；B30 戶：2F~4
        F 後窗角及2F.4F 前窗角漏水；D3戶：各樓層廁所天花
        板有鐵釘生銹；D5戶：各樓層廁所天花板有鐵釘生銹、
        天花板有裂痕會漏水；D6戶：各樓層廁所天花板有鐵釘
        生銹、3F.4F 漏水釘子未拔；D7戶：3F.4F 後窗漏水、
        各樓層廁所天花板有鐵釘生銹；D8戶：3~4F前窗漏水處
        理；D9戶：2~3F前窗漏水、各樓層廁所天花板有鐵釘生
        銹；D1 0戶：2F~4F 前後窗台及房間樑下滲水嚴重、樓
        梯扶手不平，刮傷、樓梯地磚龜裂、玻璃刮傷、廚房磁
        磚破裂；D11 戶：1F後側下雨內部滲水及排水不良、4F
        靠外房內牆角滲水；D13 戶：2F~4 F後窗角及5F牆面漏
        水、4F與頂樓間. 屋頂有滲水現象；15戶：4F與頂樓間
        . 屋頂有滲水現象、3F內房靠窗邊滲水；D1 6戶：3F前
        房間牆壁有裂痕及水痕」等瑕疵，並經承購戶向高雄市
        政府消費者服務中心申訴乙節，此有被告所提缺失明細
       （136、137 頁）等件在卷可稽，且有高雄市政府工務局
        函（138 頁）、高雄市政府消費者服務中心移文單、客
        戶存證信函、交屋前檢視維修單、保固期間維修單、修
        繕補修單、維修單（143 頁以下）及照片（176 頁以下
        ）等件附卷可按，是承購戶吳麗真、謝芳廷等人既已以
        消費爭議而向主管機關申訴請求處理，且觀各該檢視維
        修單等亦確詳細羅列各該瑕疵或並經前開客戶認簽，而
        其中亦有經原告用章確認已補修更換完成者（B20 、B2
        3 、D5戶），再衡以卷附照片所示，被告所辯系爭建案
        確有如上列之諸多瑕疵等語應屬可採。
    (2)、次查系爭建案係於93年9 月14日開工，嗣於94年9 月30
        日完工，該工地於同年10月17日之工地主任為李再發，
        當時該工程累計完成進度為14.89%，當日施工項目為A
        棟1F昇柱筋及A 棟1F、B 棟基礎水電配管，而93年10月
        18日之工地主任即為原告，當時該工程累計完成進度為
        15.316% ，當日施工項目為A 棟1F柱牆組模、昇柱筋及
        A 棟1F、B 棟基礎水電配管等情，此有施工日報表、營
        繕工程結算驗收證明書（275 頁以下），是依蓋有原告
        章戳之上開施工日報表所示，原告確係於10月18日該建
        案開工後1 個月又4 日即經派任擔任是處工地主任乙職
        ，且當時涉上開瑕疵之B 棟工程亦經原告記載僅至基礎
        水電配管部分，加以該日時依開工、完日日期計算約僅
        為全工程日程之1/12，原告任職當時是否如其所陳稱之
        該建案已蓋至2F（第114 頁）實非無疑，而原告就此並
        未舉證以實其說，則原告就系爭建案自應以其施工日報
        表所示之進度即僅至B 棟基礎水電配管部分而負其責任
        ，依此時程對照上開所列各缺失，該諸瑕疵至多除1F之
        部分外（B1：1 項、B7、B6：1 項、D11 ：1 項），均
        應得認係是在原告監工期間所生者至明。
    (3)、系爭建案之包商於各期完工請款時，原告如認各期施工
        符合規定，即均會驗收核可蓋章再提出申請以由主管核
        章放款，自其任職工地主任起至最後一期，均係由原告
        初審核章乙情，此為原告所自承（96年11月6 日言詞辯
        論筆錄），而系爭建案就冷熱出水口之熱水管、90度彎
        頭另件、配管等均應採用不銹鋼製，浴廁頂則均採用矽
        酸鈣板，惟現場實際配用之彎頭等管件卻為鑄鐵，浴廁
        頂則使用氧化鎂板乙節，此有工程價目表、衛生設備規
        格表、工程合約書、廠商報價單等件在卷可憑（221-22
        5 頁），並經證人柯俊吉到場證述在卷，且為原告所不
        否認（97年1 月8 日言詞辯論筆錄-237頁），另系爭案
        場所生上開品質瑕疵，乃經專任土木技師葉國清審認簽
        具載明：「工地主任為代表公司之工地最高主管，依廠
        商合約執行工地業務，其所執行之主要業務為：1.材料
        進場驗收：主任驗收合格後公司依此放予進場款項；2.
        按圖施作、督導廠商施作品質；主任驗收合格後公司依
        此放予階段款項；3.完工品質驗收；主任驗收合格後公
        司依此放予餘款，另系爭案場發生有下列品質瑕疵：一
        、結構體滲漏水共計41處，可能原因為施工時督導不周
        ，施工不確實或材料未完全依規定辦理；二、各戶二樓
        馬桶排水不良嚴重不足、導致糞水外溢，其原因為馬桶
        排水管出水口位置與樓板預留污水管出水口有誤差、材
        料進場驗收不確實；三、熱水管出水有雜質異味，其原
        因為熱水管彎頭依約應為不鏽鋼另件，現場施工卻為非
        不鏽鋼另件，產生管內生鏽、污染水質，材料進場驗收
        、督導現場施作不確實」等語之「專業技術說明備忘」
        （123 頁以下），且此備忘有關之技術說明，並經證人
        劉宇鵬到庭證稱：「（問：關於技師稱如漏水等可能是
        督導不周，馬桶是材料進場驗收不實等？）這部份於工
        程上是可以認同的。（問：如漏水這部份於工地主任，
        可以做到避免施工瑕疵？樓梯間裂痕、牆壁凹凸不平、
        水痕這些如何造成？）這是施工不良，但我們認為應該
        是現場施工人員督導不周，關於凹凸不平部分通常是抹
        不平。（問：前面凹凸不平是否是因為工地主任督導不
        周？）只要不影響美觀部分是可以接受。（問：那工地
        主任？）那是施工最前線，產品發生問題，也是督導沒
        有周全。（問：如果嚴重裂痕是材料還是督導問題？）
        嚴重裂痕有百分之二之誤差，這個誤差可能造成嚴重漏
        水，這部份如果依據施工規範確實施行的，應該是可以
        避免發生。（問：材料檢驗，是否工地主任要負責？）
        是，他是依約來進行。問：如果進料不符的話，是工地
        主任要負責？）是。問：工地主任應該清楚，承包商所
        用材料為何？）是，應該會清楚。」等語在卷（96年11
        月23日言詞辯論筆錄），是系爭建案採用何種規格之配
        料、零件等，此本應已載明於各施工圖說而為執有此公
        司各該文件以為進料檢驗、施工監察之任該地工地主任
        之原告所不得諉為不知，惟該案場實際所用之冷熱水配
        管、彎頭及浴廁頂板等乃竟以不符契約、圖說規格之鑄
        鐵製零件、氧化鎂板施作，且並予驗收合格放款，此自
        已有材料進場驗收不確實之疏失而無可卸責，再觀以前
        開諸多瑕疵，各戶普遍存在者有滲漏水、壁面凹凸不平
        、廁所天花板有鐵釘生鏽等項，而以壁面是否平整、廁
        所天花板之鐵釘有無拔除2項 均係在監造或最後驗收檢
        視時即得以肉眼查知而得迅速要求改善，原告未為及此
        仍予驗收放行，此施工不良之瑕疵顯為原告督導要求不
        週以致甚明，而系爭建案計有27戶均有滲漏水之情形，
        以計35戶反應瑕疵計算，此之比例實為甚高，加以原告
        所謂二次施工之陽台外推亦應係由其監工施作，如此與
        滲漏水有關，此亦應由之負監造之責，故該施工是否確
        遵守施工規範實非無疑，依工地主任應執行之主要業務
        項目及系爭建案所生瑕疵普遍、驗料確有不實等情觀之
        ，上開經專業技師簽證之專業技術說明備忘及證人劉宇
        鵬所述，核應與事實相符而堪採信。
      綜上，系爭由原告任工地主任之建案確上列之諸多瑕疵存
      在，而該諸瑕疵大多均應得認係是在原告監工之期間所生
      ，且此建案所生品質之瑕疵乃係因施工時督導不周、施工
      不確實、材料未完全依規定辦理驗收等原因所致，而此諸
      原因既均為工地主任應執行之主要業務範圍之內，原告就
      系爭建案自未善盡其任工地主任期間之監工責任至明。
  (二)、被告以原告就系爭建案未盡監管之職責而予懲處降職是否
      適法？
    (1)、按勞工基於其勞動契約，本有服從雇主指揮監督、遵守
        雇主單方所訂工作規則之義務，對於違反工作規則之勞
        工，雇主基於其勞動契約或為勞工默示同意之懲戒規則
        （最高法院91年度台上字第1625號裁判意旨：「按工作
        規則為雇主統一勞動條件及工作紀律，單方制定之定型
        化規則。雇主公開揭示時，係欲使其成為僱傭契約之附
        合契約，而得拘束勞雇雙方之意思表示。勞工知悉後如
        繼續為該雇主提供勞務，應認係默示承諾該工作規則內
        容，而使該規則發生附合契約之效力」參照），自得依
        情節予以適當之懲處，惟雇主之懲處權並非漫無限制，
        雇主對勞工所為之懲處事項仍為勞動契約中勞動條件之
        一部分，自應受勞基法之拘束，不得低於勞基法所定勞
        動條件之最低標準，是其懲戒權之行使，自應有法律依
        據（如勞基法第12條、勞動契約、工作規則、團體協約
        等）及時間場所之界限（工作時間暨工作場所內）限制
        ，且其事由亦限於確保勞動力正常提供勞務管理所必須
        、企業財產保全或防止物之損害、事業場內外不誠實或
        不當行為、與從業員之地位有關之義務等，亦即其行使
        之目的須以維持事業之生產或勞動秩序，使企業能於正
        常工作秩序下營運而不因此影響其工作環境等一定合理
        之界限為限，而採取之手段亦應符合比例、平等原則，
        否則即有權利濫用之嫌，而在各種懲處手段中，解僱即
        雇主片面終止勞動契約，此乃屬最重大之懲處手段，惟
        依勞基法第12條第1 項第4 款之規定，勞工違反工作規
        則，其情節重大者，雇主始得不經預告終止勞動契約，
        因此種懲戒性解僱涉及剝奪勞工既有工作權之問題，且
        勞工處於全然欠缺對等防衛能力之劣勢狀態，當屬憲法
        上工作權保障之核心範圍，故其成就條件應從嚴解釋，
        要非任由雇主以自訂之工作規則架空勞基法上勞工工作
        權保障之規定，是勞基法上開規定「情節重大」，自不
        得僅就雇主所訂工作規則之名目條列是否列為重大事項
        作為決定之標準，須勞工違反工作規則之具體事項，不
        可期待雇主採用解僱以外之懲處手段而繼續其僱傭關係
        ，且雇主所為之懲戒性解僱與勞工之違規行為在程度上
        須屬相當，方符合上開勞基法規定之「情節重大」之要
        件。因此，勞工之違規行為態樣、初次或累次違規、故
        意或過失違規、對雇主及所營事業所生之危險或損失、
        勞雇間關係之緊密程度、勞工到職時間之久暫等，均為
        是否達到懲戒性解僱之衡量標準。
    (2)、查系爭「加昌金之璽」建案在原告任工地主任監工之期
        間，乃因施工時督導不周、施工不確實、材料未完全依
        規定辦理驗收等原因而致產生上列諸多瑕疵存，並經交
        屋前檢視發現或承購戶反映、申訴已如上述，而被告就
        其所屬員工之管理乃訂有人事管理規則，而其中第14條
        第5 款、第49條第2 款乃分別定有「員工有左列情事之
        一者應予免職... 五、辦事不力、疏忽職守，有具體事
        實其情節嚴重者」、「本公司員工獎懲種類如下：...
        二、懲罰部份：分為1.警告、2.申誠、3.記過、4.記大
        過、5.降級、6.解雇等六種。」，此有被告人事管理規
        則乙件附卷可憑（31頁），另被告因系爭「加昌金之璽
        」建案所存之瑕疵，自94年10月31日起至95 年12 月31
        日止，業計支出工保固修繕費1,242,677 元乙節，亦有
        明細分類帳乙件附卷足稽，是原告就系爭建案既確未善
        盡其任工地主任之監工責任以致生有上開諸多瑕疵，被
        告並因此為修繕而已保固支出百餘萬元，此自已使被告
        之財產受有損害，而此施工之瑕疵係經眾多承購戶反映
        甚或已向主管機關申訴，此自已造成被告商譽嚴重受損
        ，原告所為自業符被告人事管理規則所定「辦事不力、
        疏忽職守」之免職要件之部分，而原告任該建案工地主
        任期間約近1 年，且其業於被告處任職十餘年，歷工程
        師、課長等職，其歷練非得謂不深，再衡諸被告已受有
        財產、商譽等損害，其疏失行為所致之後果對被告而言
        不可謂不重大，被告為維持事業之生產或勞動秩序，自
        得在合理限度內採行懲戒之措施，惟原告因係過失而違
        規，衡情尚非不可期待雇主之被告採用解僱以外之懲處
        手段而繼續其僱傭關係，故被告依其指揮監督之權責，
        在衡諸各情後，依其明定且已發生附合契約效力而亦應
        為原告所遵守之上開人事管理規則選擇採取最後手段之
        懲戒解僱外之降級處分，其採取之手段自尚符比例原則
        而無權利濫用之嫌，則被告免除原告課長之職所為之降
        級懲戒處分既符程序（罪刑法定）、目的、手段之正當
        性，該懲戒處分自應認屬適法，原告所辯被告無權擅為
        降級之處分云云自無足採。
  (三)、被告就原告月領薪資是否為違法減薪？
      查原告於95年12月5日以前（95年5月5日-8月4日）由被告
      發予之薪資單乃均載以「應發金額--薪津或工資：44,400
      （或43,900-6月5五）、職務加給：5,000、津貼：6,000
      、行動電話補助費600」等項，而12月5日（即11月份薪資
      ）之薪資單則載以「應發金額--薪津或工資：39,400、職
      務加給：空白、津貼：6,000、行動電話補助費600」等項
      乙節，此有薪資單等件在卷可憑（16-17 頁），另被告就
      其員工之薪資，乃均係於面試時如就應徵者所提出希望之
      待遇為認可時即定一數字而無細項，如為外派時，公司會
      先與派任者談好外加之津貼加給乙情，此經證人柯美秀、
      郭錦昌到庭證述在卷，而本件原告固以其於95年9 月1 日
      至台北任職前係於高雄擔任課長職務，其職務加給為5,00
      0 元，至台北工作所增加之外地津貼為4,500 元，惟其於
      11月份領得之薪資僅46,000元而遭被告片面降薪10,000元
      （58頁準備二狀），因認被告係違法減薪云云，惟被告因
      原告就系爭「加昌金之璽」建案監工之疏失而於95年11月
      免除其課長之職所為之降級懲戒處分係屬適法已如上述，
      則原告如因其原任課長之主管職而另領有加給，此於被告
      免除其職後，原自無再為該項加給之理，而依原告自述且
      核與證人柯美秀、郭錦昌所證述相符之在外地任職即另領
      有津貼加給乙情，則被告員工如未外派返回公司所在地敘
      職，公司原無庸再行給付此之外地加給無疑，故以如前述
      之被告係於95年10月間即因上開建案之爭議而將原告召回
      高雄處理，原告於11月後既已未在台北工地任職，被告就
      已在高雄敘職之原告，於該月起自無須再給付此之外地加
      給，則不論被告之薪資制度是否如證人柯美秀所證述之係
      總薪制、卷附62頁之薪資明細係其自編，抑應如原告所執
      之上開薪資單所示項目，原告自11月起既已未任課長之職
      而為一般工程師，且亦非在台北之外地工作，被告取消此
      2 項津貼、加給原即有據，故無論依原告所述之原職務加
      給5,000 元、外地津貼4,500 元，或被告主張之課長加給
      2,000 元、外地加給7,500 元（工務加級3,000 元、外地
      津貼4,500 元），被告發予原告一般未加任何加給之工程
      師薪資46,000元自符實際，其自尚無短發原告薪資之情，
      原告主張被告違法減薪10,000元而應給付其短付之薪資20
      ,000 元云云自為無據。
  (四)、被告「調派」原告至台北任職是否適法？原告拒絕赴任是
      否業已違約？
    (1)、按「工作場所及從事之工作有關事項，依勞動基準法施
        行細則第7 條第1 款規定，應於勞動契約內訂定之，嗣
        後資方如因業務需要而變動勞方之工作場所及工作有關
        事項時，除勞動契約已有約定應從其約定外，資方應依
        誠信原則為之，否則，應得勞方之同意始得為之」，最
        高法院77年度台上字第1868號著有裁判意旨可資參照。
        而調職就實務上一般而言，可謂係雇主在企業內人事運
        用及勞務管理上極為重要之指揮命令權限之一，雇主為
        因應業務上必要，自有權據其自身裁量而決定勞工之工
        作場所，且由於勞動契約關係有繼續性，在契約有效存
        續期間中，基於企業經營需要，調職幾乎是不可避免，
        惟調職因常伴隨著勞動條件降低或增加勞工家庭生活困
        難等不利益之結果，因之，雇主之調職命令權不可毫無
        制約地行使，調職命令權不許濫用，自毋待多言，而判
        斷雇主對勞工是否擁有調職命令權，必先著手探求勞動
        契約之真意，亦即判斷勞資雙方對雇主於必要時得行使
        調職命令權之點是否已有明示或默示之合意，且事實上
        即使肯定雇主對勞工擁有調職命令權，但亦非所有之調
        職命令皆無受適法性評價之餘地，一般而言，各個調職
        命令依其動機與狀況之不同，如有該當權利濫用禁止原
        則時，勞工可不受該調職命令之拘束，而調職命令是否
        該當權利濫用禁止原則之判斷基準，應就各個調職命令
        在業務上有無必要性或合理性，與勞工接受調職命令後
        所可能產生於生活上之不利益程度為綜合之比較考量，
        同時並考慮其中是否有動機與目的上之不當性予以全盤
        之判斷，該當調職命令沒有業務上必要性之場合，或者
        縱有業務上必要性，而該調職命令係其有其他不當動機
        、目的而為之，或明顯使勞工承負超過通常應忍受程度
        之不利益時，除非有特殊之情事，否則該調職命令即構
        成權利濫用。
    (2)、查原告於95年9 月1 日即經被告調任台北擔任「第8 期
        分管網工程第4 標」案工地之品管工程師，且經業主台
        北市政府工務局衛生下水道工程處同意查考，嗣被告於
        10月至11月間因「加昌金之璽」建案爭議而將原告召回
        高雄處理，而該案承包商中鼎公司於96年1 月2 日乃發
        函予被告指稱原告於95年12月25日至12月29日均未至工
        地執行品管作業而已違工程契約第18條規定應辦理違約
        扣款120,391 元，並限被告於1 月5 日前申覆，而被告
        係於95年12月26日發布調派令而自同年月27日起將原告
        調派至台北天母工地擔任品管工程師，惟原告於翌日即
        向高雄市政府勞工局申請勞資爭議協調，並於96年1 月
        4 日寄發內載「被告已違反勞基法第14條第5 、6 款法
        令，本人訴請被告立即給付所有本人一切應有法律權益
        」等語之存證信函予被告，被告則於96年1 月5 日寄發
        存證信函催告原告於3 日內前往工地報到，否則即依勞
        基法及公司人事管理規則相關規定辦理均已如上述，而
        被告所定上開人事管理規則之第9 條乃定有「各部門雇
        用人員得因工作上需要，由管理部洽有關主管人員同意
        ，經總經理核准後遷調工作部門」等語，亦有上開規則
        附卷可按，是被告原係以土木建築工程之承包及施工為
        主要業務（參卷附公司變更登記表-23 頁），其所任用
        之工程人員本即係為應付各地工程所需始為聘僱，故為
        工地負責之人員在任職之時，就其工作性質應係有隨公
        司承包工程之地點更異而可能不同之點應有所認知，且
        此並為原告所已悉（96年10月26日言詞辯論筆錄）及親
        歷（原告於93年1-6 月於彰化縣竹塘鄉、93年7-10月於
        旗山鎮、93年11月-94 年6 月於楠梓，見卷66頁），而
        被告所定上開業發生附合契約效力之人事規則並已為得
        遷調之明文，雇主之被告在其企業內人事運用及勞務管
        理上，依其業務上之必要，自有權據其自身裁量而決定
        勞工之原告之工作場所，且原告於95年9 月1 日原即已
        經被告調任台北擔任前開工程案工地之品管工程師，並
        經業主台北市政府工務局衛生下水道工程處予以登記查
        考，嗣被告雖於10月至11月間因系爭「加昌金之璽」建
        案之工程爭議而將原告召回高雄，惟該業主之登記查考
        並未經被告申請變更，依台北市政府所屬各機關辦理公
        共工程施工品質管理作業要點第18條第3 項規定之廠商
        原不得擅自改派品管人員（卷第209 頁中鼎公司書函參
        照）觀之，被告未他報而予召回之舉，應屬臨時性質而
        未改變原告本應在台北任職之命令，此自不因被告是否
        業按上開作業要點規定須另行申報他人接任而有異，且
        被告之上包即中鼎公司於96年1 月2 日業發函予被告指
        稱原告於95年12月25日至12月29日均未至工地執行品管
        作業而已違約並應辦理違約扣款，且限被告應於1 月5
        日前申覆，則被告既經業主正式發函指為違約並為扣款
        ，其在此之前衡情顯應已對被告為催辦，則被告擇令原
        即應在台北任職且業經業主登記查考而未變更人選之原
        告返回台北敘職以避免繼續違約，此調職命令在業務上
        自有其必要性與合理性，且其人選之考量，依其查考登
        記情形及原告於該業務之嫻熟程度等觀之，亦不得認被
        告係為逼迫原告離職之其他不當動機、目的始有此為，
        況原告原即係在台北任職，並原即領有上述之外地加給
        而未有使勞工之原告承負超過通常應忍受程度之不利益
        ，被告所為之上開「調職」命令，自應受適法性之評價
        而尚無權利濫用之情形，該命令自為適法而應為原告所
        當遵守，今原告既未舉證證明其另有何特殊、相當之原
        因而得為合理之拒絕，其經被告限期催告赴任仍拒不到
        職，自已該當連續曠職、疏忽職守情節嚴重之情甚明，
        原告主張被告係濫權調動而違勞動契約云云自亦無據。
  (五)、原告主張終止兩造間之勞動契約是否適法？兩造間之勞動
      契約應於何時終止？
    (1)、查本件原告於95年12月28日向高雄市政府勞工局申請勞
        資爭議協調時，乃主張被告應給付資遣費及預告工資，
        並返還預扣工資10,000元，並於96年1月4日寄發內載「
        被告已違反勞基法第14條第5、6款法令，本人訴請被告
        立即給付所有本人一切應有法律權益」等語之存證信函
        予被告，後於96年1 月9 日復以被告未經協商逕自降薪
        10 ,000 元、不同意北上支援為由而申請勞資爭議調解
        ，並於96年2 月7 日為調解時主張計算資遣費已如上述
        ，則依原告申請協調、調解之事實主張，其應係以被告
        違約而為降薪、調動之理由主張終止兩造間之勞動契約
        ，然依上所述，被告為免除原告課長之職之懲戒處分，
        並因此調減其薪資所得及嗣後之北調派令均屬適法而無
        違約之處，被告所為自未該當勞基法第14條第5 、6 款
        所定之終止事由，原告據此主張終止兩造間之勞動契約
        ，無論其主張之時期應為申請協調或寄發存證信函、勞
        資爭議調解之時，自均不生終止之效力，原告依此請求
        發予預告工資、資遣費云云自為無據。
    (2)、被告於96年1 月5 日乃寄發存證信函催告原告應於3 日
        內前往台北工地報到，嗣則於同月16日再寄發存證信函
        以原告任「加昌金之璽」建案工地主任時未盡監工之責
        致建案房屋多所瑕疵情節嚴重，且拒派令報到而主張依
        勞基法第12條第1 項第4 、6 款及公司人事管理規則第
        14條第1 項第2 、5 款規定終止勞動契約已如上述，而
        被告所為自95年12月27日起派任原告至台北任職之命令
        乃屬適法而應為原告所遵守亦如前述，則原告既應依令
        前往台北任職，其無故拒絕擅不到任，此自已該當連續
        曠職、疏忽職守情節嚴重之情且已違約，被告主張依勞
        基法第12條第1 項第4 、6 款及公司人事管理規則第14
        條第1 項第2 、5 款規定終止勞動契約，於法自屬有據
        ，兩造間之勞動契約自應於96年1 月16日上開存證信函
        到達之時即為終止。
  (六)、原告得否請求未休特休假之工資？
    (1)、按「本法第三十八條之特別休假，依左列規定：．．二
        、特別休假日期應由勞雇雙方協商排定之。三、特別休
        假因年度終結或終止契約而未休者，其應休未休之日數
        ，雇主應發給工資。」，勞動基準法施行細則第24條第
        2、3款定有明文。是雇主就勞工因年度終結而未休之特
        別休假日數依上開規定原固應發給工資，惟該規定既就
        勞工得休之特別休假日期定以應由勞雇雙方協商後排定
        ，則如雇主就勞工之特別休假業已催促其應於年度終結
        前自行擇日為之或要求其協商排定休畢而已盡其照護義
        務，而勞工若基於其本身之原因或為多賺取工資等可歸
        責之事由（僅指拒絕雇主之照護而言）而予主動拒絕，
        自應認其係自願拋棄此法定之權利而無援引勞基法予以
        保護之必要，是考量雇主之薪資成本負擔及上開勞資協
        商排定之精神並民法上之誠信原則，此時仍認雇主就勞
        工故意不休之特別休假日數應發予工資，顯違私法上之
        歸責原理而課予雇主不公平之待遇，是解釋上開雇主應
        發給特別休假未休日數工資之規定，自應排除雇主已盡
        其照護義務而可歸責於勞工之原因未休者始符法理，惟
        為兼顧勞工之權益，如雇主就此應盡之照護義務僅係單
        純之不作為而任之於年度終前未予休畢，則不論其是否
        得認係無可歸責之原因（同上僅指給休或不予休之部分
        而已），其於勞工未休之特別休假日數仍應發予工資以
        為衡平。
    (2)、被告固以原告在職期間均未提出特別休假之申請，且其
        每年已以年終獎金慰勞並補足員工未休之特別假而未經
        原告異議，該未休之部分顯已經原告自動放棄而不得再
        行請求云云，惟勞動基準法所定為勞動條件之最低標準
        ，特別休假既係勞動基準法為維持培養勞動力所特設，
        此除勞工明示予以拋棄或勞資雙方另為其他合意外，並
        無可能因資方之被告給付非工資範圍且為一般勞動慣例
        之年終獎金即得免除，且勞工之特休依上所述本為雇主
        之照護義務範圍，如其未催促或要求協商排定休畢，其
        逕於工作規則明定逾期未休完即視同放棄該項休假權利
        者，亦應認違勞動基準法之最低標準而屬無效，今被告
        係以土木建築工程之承包及施工為業，其任用之工程人
        員原亦均派在各工地從事，故其主要之監工人員應只要
        工地有工程進行即須在場，此由被告上開所述之原告在
        職期間均未提出特別休假之申請等語即得一窺，是除例
        假外，衡情被告應無主動排休或催促、要求勞工協商排
        定特別休假之可能，則被告就原告歷來之特別休假既均
        未主動催促其應於年度終結前自行擇日休畢或要求其協
        商排定，且其就此之未休是否係原告主動拒絕被告之照
        護而有可歸責於己之事由等情亦未舉證以實其說，被告
        就原告所有特別休假未休之日數自仍應加給工資自明，
        其所辯未休部分已經原告自動放棄而不得再行請求加給
        工資云云尚屬無據。
    (3)、按「勞工在同一雇主或事業單位，繼續工作滿一定期間
        者，每年應依左列規定給予特別休假：一、一年以上三
        年未滿者七日。二、三年以上五年未滿者十日。三、五
        年以上十年未滿者十四日。四、十年以上者，每一年加
        給一日，加至三十日為止。」，勞動基準法第38條定有
        明文。本件原告係於81年3 月2 日起受僱於被告，而兩
        造間之勞動契約乃因可歸責於原告之事由而於96年1 月
        16日被告所為上開存證信函到達之時即為終止已如上述
        ，是原告既自81年3 月2 日起即已受僱於被告，以被告
        所訂符合勞動基準法規範之人事管理規則第36條規定「
        每年可休假日數依每人實際到職日計算」之語計算，原
        告自82年3 月2 日起至96年3 月1 日（95年度）止自得
        請休特別休假（96年度者因係自96年3 月2 日起始有之
        ，而兩造間之勞動契約業已於此期間開始前之96年1 月
        16 日 後數日內即因被告為終止之通知到達而終止，原
        告於本年度自不得享有之，其載明96年度應有19日之特
        別休假應有所誤），而以原告於起訴狀載明請求近5 年
        之特別休假，並參年度期限內未休畢特別休假換算工資
        之請求權原應有5 年消滅時效之適用，原告之請求特休
        發給工資者，應認係以91年度迄95年度者始符其真意（
        96年度應為誤載），惟原告於95年度該年度得休特別休
        假之期限係至96年3 月1 日，其於此前至兩造主張終止
        之日止，自仍有近2 個月之期間得協商排定休畢95年度
        之特別休假，然依上述之原告於此前即非適法為片面終
        止契約，且於此後之96年1 月16日後並經被告以其違反
        勞基法第12條第1 項第4 、6 款及公司人事管理規則第
        14條第1 項第2 、5 款規定終止勞動契約，則被告既有
        因可歸責於勞工自己之原因致其無法在該年度終了前為
        之安排特休，依誠信原則及對雇主之公平待遇，應認原
        告就95年度為不得請求發給特別休假之不休假工資，依
        此，原告得請求者即僅為91、92、93、94年度之特別休
        假15、16、17、18日，今被告既未舉證證明原告於此期
        間之已休特別休假日數，原告得請求發給特別休假之不
        休假工資者即計66日，則依被告陳明之原告歷來薪資明
        細（卷第41頁載明88.9-91.11：52,692元、91.12-92.3
        ：45,400元、92.4-92.6 ：50,400元、92.7-92.11：53
        ,400 元 、92.12-94.6：54,000元、94.7-95.8 ：56,0
        00元）及其自謂之係以總薪制計薪之旨，依各年度末月
        或當年度最高月薪之數額（91年度僅12月領薪低於前11
        個月，為公平計，應以多數者較符公平）計算，91（52
        ,692 元） 、92（54,000元）、93（54,000元）、94（
        56,000元）年度之日平均薪資即各為1,756 元、1,800
        元、1,800 元、1,867 元，被告就原告之未休特別休假
        即應給付119,346 元（1,756 ×15+1,800×16+ 1,800
        ×17+1,867×18），其於此範圍外之請求即為無據。
五、綜上所述，原告就系爭「加昌金之璽」建案並未業善盡其任
    工地主任期間之監工責任，被告以之就該建案未盡監管之職
    責而予懲處免除課長之職應屬適法，被告依此自95年11月起
    依一般工程師薪給，並因原告非在外地任職而不付職務加給
    、外地津貼自屬有據，其並無原告所指違法減薪10,000元之
    情事，而被告調派原告至台北任職之舉應受適法性之評價而
    無權利濫用之情形，該命令乃為適法而應為原告所當遵守，
    原告拒絕赴任即已違約，原告以被告違法調減薪資、調動而
    主張終止兩造間之勞動契約尚非適法而不生終止之效力，其
    自不得請求被告發予預告工資、資遣費，惟原告於遭被告適
    法終止前之91、92、93、94年度尚有特別休假計66日未休，
    被告於此未休部分依法應加給工資而不得免除，依原告於各
    該期間之平均日薪計算，被告就原告之未休特別休假應給付
    工資119,346 元，從而原告依勞基法規定請求被告應給付上
    開金額及自起訴狀繕本送達之翌日即96年5 月25日起至清償
    日止按年息5 ％計算之利息，依法即屬有據，自應予以准許
    ，其逾此範圍外者則為無據，自應予以駁回。
六、本件主文第1 項係所命給付之金額未逾500,000 元之判決，
    依民事訴訟法第389 條第1 項第5 款之規定，自應依職權宣
    告假執行，至原告敗訴部分，其假執行之聲請即失所依附，
    應予駁回，而被告業陳明願供擔保請准免為假執行之宣告，
    經核並無不合，爰酌定相當之擔保金額併准許之。
七、本件為判決基礎之法律關係已臻明確，兩造其餘之攻擊防禦
    方法核與判決結果不生影響，毋庸一一論列，併此敘明。
八、據上論結，本件原告之訴為一部有理由、一部無理由，合依
    民事訴訟法第79條、第389 條第1 項第5 款、第392 條，判
    決如主文。
中    華    民    國    97    年    3     月    31    日
                        民事勞工法庭    法  官  黃宏欽
正本係照原本作成。
如不服本判決，應於送達後20日內，向本院提出上訴狀並表明上
訴理由，如於本判決送達前提起上訴者，應於判決送達後10日內
補提上訴理由書（須附繕本）。
中    華    民    國    97    年    3     月    31    日
                                書記官  陳心儀


司法院資訊處製作；財團法人民間司法改革基金會備份。
